【裁判字號】    90,訴,329
【裁判日期】    900511
【裁判案由】    廢棄物清理法等
【裁判全文】
臺灣板橋地方法院刑事判決                            九十年度訴字第三二九號
    公  訴  人  臺灣板橋地方法院檢察署檢察官
    被      告  乙○○
    被      告  戊○○
    被      告  甲○○
    被      告  己○○
    共      同
    選任辯護人  王慶超
右列被告因廢棄物清理法等案件，經檢察官提起公訴（八十九年度偵字第二三一二０
號），本院判決如左：
    主  文
乙○○、戊○○、甲○○、己○○均無罪。
    理  由
一、公訴意旨略以：被告乙○○係址設台北縣三峽鎮○○路九十八巷一一三號「玄民
    土木包工業」負責人；戊○○為玄民土木包工業之司機；甲○○係台北縣三峽鎮
    溪東里里長，其三人明知己○○（起訴書犯罪事實欄均誤載為劉國良）所有位於
    台北縣三峽鎮○○段坪林小段第二○九之四地號土地，係台北縣三峽鎮橫溪行水
    區，仍未依廢棄物清理法之規定，向主管機關申請核發許可證或核備文件，即共
    同推由甲○○徵得己○○同意，自民國八十九年十一月二十八日起，提供前開土
    地，供乙○○、戊○○傾倒廢土石，造成上開行水區流水斷面縮減，河床淤積，
    妨礙水流，致生引發河水氾濫之公共危險。嗣於八十九年十二月十二日下午四時
    四十分許，戊○○駕駛車牌Ｑ三─四五二號大貨車，在上址傾倒廢土時，為警當
    場查獲。因認被告乙○○等四人均有違反水利法第七十八條第二項第一款之規定
    ，涉犯同法第九十二條之一第一項後段之罪嫌；乙○○、戊○○、甲○○另涉有
    廢棄物清理法第二十二條第二項第四款之罪；己○○另涉犯廢棄物清理法第二十
    二條第二項第三款之罪嫌云云。
二、按犯罪事實應依證據認定之，無證據不得推定其犯罪事實；又不能證明被告犯罪
    或其行為不罰者，應諭知無罪之判決，刑事訴訟法第一百五十四條、第三百零一
    條第一項分別定有明文。所謂認定犯罪事實之證據，係指足以認定被告確有犯罪
    行為之積極證據而言。又認定犯罪事實所憑之證據，雖不以直接證據為限，間接
    證據亦包括在內，然而無論直接證據或間接證據，其為訴訟上之證明，須於通常
    一般之人均不有致有所懷疑，而得確信其為真實之程度，始得據以為有罪之認定
    ，倘其證明尚未達到此一程度，而有合理之懷疑存在時，事實審復已就其心證上
    理由予以闡述，敘明如何無為有罪之確信，因而為無罪之判決，尚不得任意指為
    違法，最高法院二十九年上字第三一０五號、七十六年台上字第四九八六號判例
    分別著有明文。
三、公訴意旨認被告乙○○、戊○○、甲○○、己○○涉犯前揭水利法、廢棄物清理
    法罪嫌，無非以右揭事實，業據被告乙○○、戊○○、甲○○、己○○坦承不諱
    ，核與證人即台北縣三峽鎮公所技士丙○○證述之情節相符，並有台北縣政府工
    務局會勘筆錄、土地所有權狀、地籍圖、照片八張附卷可稽，復有大貨車一輛扣
    案可證。被告四人於河川行水區內堆置大量廢棄物，造成水道阻礙，如遇大雨，
    顯有引發河水氾濫之公共危險，其四人之罪嫌均堪認定，為主要論據。訊據被告
    乙○○、戊○○、甲○○、己○○固均坦承有將象神颱風來襲搶災之土石暫時放
    置於上開土地上，惟均堅決否認有何上揭犯行，被告乙○○、戊○○辯稱：因象
    神颱風來襲，造成三峽地區受損嚴重，玄民土木包工業與三峽鎮公所定有搶災之
    工程合約，經三峽鎮公所與里長協調，經徵得己○○之同意，將搶災土石暫時堆
    放於劉國良之上揭土地上，伊二人係依合約行事，且搶災為第一優先，並無犯法
    之故意等語，被告甲○○、己○○則辯稱：象神颱風來襲，造成三峽鎮○○路四
    七三巷九十一至九十五號建築物後方崩塌，由鎮長指示里長甲○○要儘快搶災，
    經甲○○洽商己○○後，己○○即時同意將其上揭土地暫供堆放搶災土石之堆放
    場所，伊二人只關心搶災，為民服務，並不知因此會觸法等語。
四、經查：
（一）被告乙○○係玄民土木包工業之負責人，被告戊○○則係受僱於乙○○，而玄
      民土木包工業之所營事項計有土木包工業業務，此有台北縣政府營利事業登記
      證在卷可稽。被告甲○○為三峽鎮溪東里現任里長，己○○則為台北縣三峽鎮
      ○○段坪林小段第二○九之四地號土地之實際所有權人（登記名義人為己○○
      之胞弟劉豐年），業據被告甲○○、己○○供承在卷，並經證人即三峽鎮公所
      職員丙○○證述明確，並有警訊筆錄、土地所有權狀影本在卷可參。
（二）臺北縣三峽鎮公所（下稱三峽鎮公所）於八十九年十月十二日開標八十九年度
      天然災害修復第二期工程，係由玄民土木包工業得標，旋與玄民土木包工業乙○○簽訂「臺北縣三峽鎮公所工程契約（八十九年度第二期天然災害搶修）」
      合約書，該工程內容係約定如估價單及圖樣，此有三峽鎮公所提出之工程合約
      影本可佐，並經證人丙○○證述屬實在卷。又八十九年十一月一日象神颱風來
      襲，造成台北縣三峽鎮○○路四七三巷九十一至九十五號建築物後方邊坡大量
      坍滑，三峽鎮公所即與被告甲○○（該鎮溪東里里長）協調覓妥就近地點臨時
      堆放搶災之土石，甲○○旋即徵得被告己○○之同意，通知乙○○、廖世文將
      搶災挖掘之土石就近暫時堆放於三峽鎮○○段坪林小段第二○九之四地號土地
      上等情，業據被告乙○○、廖世文、甲○○、己○○供承不諱，並經證人即台
      北縣警察局三峽分局橫溪派出所警員庚○○、陳孟兒證述明確，復有台北縣政
      府（工務局）會勘紀錄及照片八張可證。被告搶災後將該土石堆放於上開地段
      土地，應堪認定。
（三）被告乙○○、廖世文所清運及堆置之土石，確係象神颱風來襲，造成台北縣三
      峽鎮○○路四七三巷九十一至九十五號建築物後方邊坡大量坍滑，經台北縣政
      府勘災指示三峽鎮公所儘速清除以策公共安全，由於搶救災害時間緊迫，搶災
      人員覓地暫置土方等情，有台北縣政府九十年三月十九日九十北府工水字第０
      九六六八０號函可徵，且證人丙○○亦證稱：「我們有通知他們（指乙○○、
      廖世文）於象神颱風來襲時搶災，因合約沒有規定，我們沒有指定（堆放地點
      ）。我們有協調溪東里長覓妥就近地點臨時堆放。事後我們監工人員後來有跟
      我講（堆放地點）」（見本院卷九十年三月二十八日訊問筆錄）等語，且三峽
      鎮公所（承辦人為丙○○）並將此堆放地點係屬緊急搶修之需要臨時放置、俟
      搶災完畢後再辦理清運等情，正式以公文正本函台北縣政府、副本函台北縣政
      府工務局水利課、台北縣警察局三峽分局及橫溪派出所、三峽鎮公所建設課等
      單位核備，有三峽鎮公所八十九年十二月十五日八九峽鎮建字第二七四四五號
      函可佐，足見本件搶災清除之土石，係三峽鎮公所依台北縣政府指示後，協調
      指示被告甲○○覓妥暫時堆放地點，尚無疑義。又被告乙○○、廖世文、甲○○、己○○為配合緊急搶災清除土石，而依三峽鎮公所之協調尋覓上開土地供
      臨時堆放土石之用，事後並由三峽鎮公所發包將土石清運完竣，亦經證人即台
      北縣政府工務局丁○○到庭證述屬實在卷，並有三峽鎮公所溪東里橫溪旁土石
      清除工程開工報告可參，足見本件係三峽鎮公所首肯其臨時堆放，日後再行辦
      理清運，否則三峽鎮公所要求被告等人清運即可，焉有可能自行再發包清運？
      是被告等人所搶災清除之土石係因情況緊急、且一時無適當場所，經三峽鎮公
      所協調而臨時堆放於上址土地，尚堪採信。
（四）三峽鎮○○段坪林小段第二○九之四地號土地，經地政機關編定為特定農業區
      農牧用地，尚未公告為河川區，有台北縣樹林地政事務所九十年四月十八日九
      十北縣樹地四字五九四八號函可查，該址土地既未公告為河川區，且係特定農
      業區農牧用地，一般人自難知悉為河川行水區，被告己○○辯稱不知為河川行
      水區等語，應可採信，又被告等人搶災臨時堆放之土石，係倒在上開土地上水
      邊，佔了（河道）約一、二公尺，是傾斜下去的等情，業據證人即橫溪派出所
      警員庚○○證述在卷，並有會勘時之照片六張可佐，顯見其係堆放時不慎滑落
      河川，並非故意傾倒於河川內（如傾倒於河川，則非傾斜下去，且阻斷面積會
      較大）；且從照片觀之，其水流尚屬正常，並未發生阻斷妨礙水流或造成暴漲
      之情形，又本件臨時堆放之土石業經三峽鎮公所另行發包清運完畢，已如前述
      ，從臨時堆放至清運完畢期間，並無造成其他公共之危險，此觀之證人丁○○
      、庚○○、丙○○等人均未指述有造成其他災害之情事至明。從而，公訴人認
      被告等人之行為造成上開行水區流水斷面縮減，河床淤積，妨礙水流，致生引
      發河水氾濫之公共危險，尚屬無據。
（五）臺北縣三峽鎮公所於八十九年十一月二十六日經縣長指示該鎮○○路四七三巷
      九十一至九十五號建築物後方邊坡坍滑之土石，應儘速配合搶災辦理土石清運
      後，即由里長即被告甲○○協調上開地點為暫時堆放之地點，並由鎮公所於八
      十九年十二月十五日發文，並說明「該處係屬緊急搶修之需要臨時放置，俟搶
      災完畢將再辦理善後清運事宜」等語，報請台北縣政府核備，有三峽鎮公所之
      八十九年十二月十五日八九峽鎮建字第二七四四五號函可稽，足見被告等人將
      上開土石堆放於上址，係搶災之權宜之計，且係依縣長指示，由鎮公所促請里
      長協調所做之結論，被告等四人為儘速搶災，而依協調之結論，將該土石暫放
      於上開土地上，俟搶災完畢再做清運，其四人尚難認有堆置或傾倒廢棄物之故
      意，亦堪認定，核與水利法第七十八條需有故意為要件之規定，尚有未符。綜
      上所述，公訴人認被告四人均違反水利法第七十八條第二項第一款之規定，涉
      犯同法第九十二條之一第一項後段之罪嫌，要屬速斷。
（六）按廢棄物清理法第二十二條第二項第三款係規定：未經主管機關許可，提供土
      地回填、堆置廢棄物者。是觀之前開條文，所應處罰對象，乃係有提供土地堆
      置廢棄物為其要件。所指廢棄物，依同法第二條規定：本法所稱廢棄物，分為
      二種，一為：一般廢棄物，一為：事業廢棄物。前者包括垃圾、糞尿、動物屍
      體或其他非事業機構所產生足以污染環境衛生之固體或液體廢棄物；後者則有
      事業廢棄物包括有害廢棄物，即由事業機構所產生具有毒性、危險性，或其濃
      度或數量足以影響人體健康或污染環境之廢棄物。以及一般事業廢棄物，即由
      事業機構所產生有害事業廢棄物以外之廢棄物。另營建廢棄物為資源物質，非
      為廢棄物範圍；而營建廢棄土包含建築工程、公共工程、及建築物拆除工程施
      工所產生之剩餘土石方、磚瓦、混凝土塊等而言，此等屬於有用資源，非屬廢
      棄物範圍；至於因施工所附帶產生之金屬屑、玻璃碎片、塑膠類、木屑、竹片
      、紙屑、瀝青等廢棄物，則屬於一般事業廢棄物（行政院八十六年十二月三十
      一日臺八十六內字第五二一○九號函參照），而本件被告等所為「傾倒」於上
      述地號之物係屬邊坡滑落坍滑之土石，有三峽鎮公所及台北縣政府上開函件與
      會勘照片可佐，核與廢棄物清理法所定，仍屬有間，並非等同，故被告等所為
      與廢棄物清理法所規範以「廢棄物」刑事罰之責難要件，難謂相合，因此，縱
      令有違反環境衛生保護之行政舉措或他項行政罰法之規範，自應由各該管行政
      主管機關逕依權責分別處理，尚非廢棄物清理法所定之「刑事罰」規範範疇。
      。準此，公訴意旨認被告乙○○、戊○○、甲○○另涉有廢棄物清理法第二十
      二條第二項第四款之罪；劉國良另涉犯廢棄物清理法第二十二條第二項第三款
      之罪嫌云云，尚屬誤會。
五、綜上各節以析，本件係因象神颱風來襲，造成三峽鎮○○路四七三巷九十一至九
    十五號建築物後方邊坡大量坍滑，經臺北縣政府勘災指示三峽鎮公所儘速清除以
    策公共安全，因搶災時間緊迫，被告等人因覓地暫置土方之權宜措施，尚未妨礙
    水流，所堆放之土石亦非廢棄物，自難以公訴人所指之上開罪刑相繩。此外，本
    院復查無其他積極證據足認被告四人涉犯前揭犯行，不能證明其等犯罪，自均應
    為被告無罪之諭知，以示審慎。
據上論斷，應依刑事訴訟法第三百零一條第一項，判決如主文。
本案經檢察官黃重鋼到庭執行職務
中      華      民      國    九十      年      五      月     十一     日
                                   臺灣板橋地方法院刑事第五庭
                                         法  官  林  錫  凱
右正本證明與原本無異
如不服本判決，應於送達後十日內向本院提出上訴狀
                                         書記官  林 兆  嘉
中      華      民      國    九十      年      五      月     十四     日


司法院資訊處製作；財團法人民間司法改革基金會備份。
